最高法院刑事判決　　　　　　一○○年度台上字第五七四九號
上　訴　人　洪松林
　　　　　　陳美玲
　　　　　　洪天賜
　　　　　　洪華山
共　　　同
選任辯護人　卓忠三律師
　　　　　　謝允正律師
　　　　　　卓品介律師
上列上訴人等因妨害投票案件，不服台灣高等法院台中分院中華
民國一○○年六月三日第二審判決（一○○年度選上訴字第九二
九號，起訴案號：台灣彰化地方法院檢察署九十九年度選偵字第
一八四、一九三號），提起上訴，本院判決如下：
    主  文
原判決關於洪松林、陳美玲、洪天賜、洪華山部分撤銷，發回台
灣高等法院台中分院。
    理  由
本件原判決以上訴人洪松林、陳美玲、洪天賜、洪華山不服第一
審判決，具狀提起第二審上訴，洪松林上訴理由略稱：第一審就
洪松林「知曉」依公職人員選舉罷免法規定，在各該選舉區繼續
居住四個月以上，方為該選舉區之候選人之依憑證據，理由內未
說明，有認定事實未依證據之違法。第一審亦未說明「有人呼應
表示遷籍以為支持」之依據；洪松林究竟於何時、何地、以何方
式與遭認定為「虛偽遷徙」戶籍之共同被告為犯意聯絡，未見任
何證據支撐。依洪培發於審理時之供述，林其男夫婦之戶籍遷徙
，與洪松林無關，洪培發於偵訊時之供述不實。劉柔等人雖未實
際居住於遷籍後之彰化縣芳苑鄉○○路四二號，然此係因該處為
老舊建築，多年前即已於芳苑鄉○○路一八０之一號興建另一建
物供居住，而該處為未辦保存登記之建物無法設籍，自無從僅以
芳頂路四二號無相關共同被告之日常生活用品即認其等未實際居
住於芳頂路四二號之事實；洪松林雖於調查站供稱紀佳伶等人就
「主動」要將戶籍遷回來、其他親友「應該是」互相傳達得知等
語，但均屬其個人臆測之詞，缺乏證據支持。第一審認洪松林「
宣布擬返鄉參選」一節，亦出於臆測；洪松林從未提及該事，原
判決事實何以如此認定，未見說明。而民國九十八年三、四月間
與親友聚餐，距九十九年六月十二日投票選舉尚相隔一年二月，
彼時洪松林尚未遷籍至芳頂路四二號，該次聚餐純係就選情進行
分析，且洪松林僅說明在地親戚少，並未進而約定於何時？以何
方法？遷入何人戶籍？由誰代辦？等為遷籍行為以配合洪松林之
選情，且由其餘共同被告之回答內容，亦可知其餘被告並無以洪
松林於九十八年三、四月間之談話內容為其遷徙戶籍之動機；洪
松林亦不認識徐玉婷、林秋桂，如何認定與徐玉婷、林秋桂，乃
至代辦之洪培發具有共同犯意聯絡？依選舉結果，洪松林係第一
高票當選，距離第二高票勝出五百五十九票，顯見洪松林實力本
屬堅強，無須以「虛偽遷徙戶籍」之方式增加票數等語。陳美玲
上訴理由略稱：陳美玲於調查及偵訊時之陳述，其係為照顧年邁
的公婆才辦理遷徙戶籍，非第一審所認係為取得投票權而遷徙，
人民本有遷徙自由，陳美玲並非意圖使特定人當選而虛偽遷籍，
況在辦理戶籍遷徙時，尚不知洪松林要參選，洪松林亦未告知參
選之事，直至九十九年過年後，親戚閒聊中，才知道洪松林要參
選，第一審對於上情均未審酌，僅依起訴書即認定陳美玲犯行，
實感不服等語。洪天賜上訴意旨略稱：辦理戶籍遷徙，未必單純
只是為選舉，洪天賜係考量回彰化縣芳苑鄉開民宿才辦理遷籍，
憲法本即保障人民有遷徙之自由，洪天賜並非為取得投票權而虛
偽遷籍，亦無使特定候選人當選之意圖，且非因與洪松林具手足
關係即可認定與洪松林間有虛偽遷籍之犯意聯絡，第一審判決未
說明洪天賜如何具有虛偽遷籍之主觀犯意，有理由不備之違法。
依洪天賜調查筆錄，足可認定並未與洪松林有犯意之聯絡，第一
審判決未說明洪天賜於何時、何地、以何方法與洪松林有犯意之
聯絡，有違證據法則。洪天賜雖未實際居住於遷籍後之彰化縣芳
苑鄉○○路四二號，然此係因該處為老舊建築，無法提供一家人
居住，多年前即已於芳苑鄉○○路一八０之一號興建另一建物供
居住，此情於警員會勘現場時，洪松林已當場告知，卻未獲理會
，故會勘紀錄與事實相違，第一審卻採為證據，不無違誤。洪天
賜主張遷徙戶籍係為向金融機關辦理貸款可獲得較為優厚之條件
，第一審未調查是否屬實，有應調查證據未調查之違法，況芳頂
路四二號為未辦保存登記之建物，無法設籍，自無從僅以芳頂路
四二號無洪天賜之日常生活用品即認定其未實際居住於該處等語
。洪華山上訴意旨略稱：依洪華山調查筆錄，洪華山確有舉家遷
徙長期居住之意，非如第一審判決所認為取得投票權而虛偽遷徙
。洪華山係因工作不順且父母年事已高方辦理遷徙戶籍，且辦理
遷徙時，對於洪松林要參選一事並不知情，難謂有為使洪松林當
選而遷徙之意圖，原審未審酌該情，僅依起訴書片面指摘，即逕
認洪華山為使特定人當選而遷徙，與人民感情不符。人民本有遷
徙自由，洪華山並非為取得投票權而虛偽遷籍，亦無使特定候選
人當選之意圖等語。認上訴人等上訴意旨所指摘，或為單純事實
之爭執，或不影響全部犯罪事實之認定而於判決無影響，或第一
審已加審酌、論斷，並在判決理由內詳述其採證認事及證據取捨
、判斷之理由，所為論斷及說明，由形式上觀察，並無違背證據
法則之情形，上訴人等未依據卷內既有訴訟資料或提出新事證，
具體指摘或表明第一審判決有何採證認事、用法或量刑等「足以
影響判決本旨」之不當或違法，而構成應予撤銷之具體事由，尚
非提起上訴之具體理由。因依刑事訴訟法第三百六十七條前段、
第三百七十二條之規定，不經言詞辯論，駁回洪松林、陳美玲、
洪天賜、洪華山等在第二審之上訴，固非無見。
惟查，九十六年七月四日修正前刑事訴訟法第三百六十一條規定
：不服地方法院之第一審判決上訴者，應向管轄第二審之高等法
院為之。並無第二審之上訴書狀應敘明上訴理由之明文。則凡第
一審之判決已上訴部分，無論曾否敘述上訴理由，第二審均應調
查裁判。嗣該條第二項於九十六年七月四日修正為「上訴書狀應
敘述具體理由。」以防濫行上訴，但第二審之訴訟架構，仍採覆
審制，並未同步改為事後審，是不服地方法院之第一審判決而上
訴之門檻不應太高，以免過度限制被告之上訴權。又修正條文所
指「具體理由」之內容，雖未見明文，但由該條文之原草案「依
前項規定提起上訴者，其上訴書狀應敘述理由，並引用卷內訴訟
資料，具體指摘原審判決不當或違法之事實。其以新事實或新證
據為上訴理由者，應具體記載足以影響判決結果之理由」，修正
為現行之條文內容，其立法理由為：「提起第二審上訴之目的，
在於請求第二審法院撤銷、變更原判決，自須提出具體理由。爰
增訂第二項，明定上訴書狀應敘述具體理由。又因目前第二審並
非如第三審係法律審，故上訴理由無須如第三百七十七條規定以
原判決違背法令為限，乃屬當然」。足見所稱上訴書狀應敘述具
體理由者，以就原判決為具體主張有所違法或不當，足以構成撤
銷、變更原判決之內容為已足。經查，依上訴人等前述第二審上
訴書狀之記載，可知渠等敘述之上訴理由包含：洪松林指摘第一
審判決未說明在各該選舉區繼續居住四個月以上，方為該選舉區
之候選人，以及洪松林究竟於何時、何地、以何方式與其他共同
被告為犯意聯絡之依憑證據。洪松林於調查站之供述均屬個人臆
測之詞，第一審認洪松林「宣布擬返鄉參選」等情係出於臆測。
洪松林並不認識徐玉婷、林秋桂，如何認定與徐玉婷、林秋桂，
乃至代辦之洪培發具有共同犯意聯絡，原判決並未說明。陳美玲
指摘其在辦理戶籍遷徙時，尚不知洪松林要參選，洪松林亦未告
知參選之事，直至九十九年過年後，親戚閒聊中，始知洪松林要
參選，第一審對於上情均未審酌。洪天賜指摘洪天賜係考量回彰
化縣芳苑鄉開民宿才辦理遷籍，憲法本即保障人民有遷徙之自由
，洪天賜並非為取得投票權而虛偽遷籍，亦無使特定候選人當選
之意圖，且非因與洪松林具手足關係即可認定與洪松林間有虛偽
遷籍之犯意聯絡，第一審未說明洪天賜如何具有虛偽遷籍之主觀
犯意，有理由不備之違法。亦未說明洪天賜於何時、何地、以何
方法與洪松林有犯意之聯絡，有違證據法則。警員會勘紀錄與事
實相違，第一審採為證據，不無違誤。其主張遷徙戶籍係為向金
融機關辦理貸款可獲得較為優厚之條件，第一審未調查是否屬實
，有應調查證據未調查之違法。洪華山指摘其因工作不順且父母
年事已高方辦理遷徙戶籍，且辦理遷徙時，對於洪松林要參選一
事並不知情，並無使洪松林當選而遷徙之意圖，原審未審酌該情
，逕認其為使特定人當選而遷徙等語。此項指摘從形式上觀察，
如果屬實，即足以構成推翻或撤銷第一審判決之原因，顯已依卷
內既存之資料為具體之指摘。原審誤上訴人等之上訴書狀未敘明
具體理由，認渠等之上訴不合法律上之程式，均予駁回，自有可
議。上訴人等上訴指摘原判決不當，尚非全無理由，應認原判決
關於洪松林、陳美玲、洪天賜、洪華山部分，有撤銷發回更審之
原因。
據上論結，應依刑事訴訟法第三百九十七條、第四百零一條，判
決如主文。  
中    華    民    國  一○○  年    十    月   二十   日
                      最高法院刑事第十一庭
                          審判長法官  黃  正  興  
                                法官  許  錦  印  
                                法官  林  瑞  斌  
                                法官  陳  春  秋  
                                法官  謝  靜  恒  
本件正本證明與原本無異
                                      書  記  官  
中    華    民    國  一○○  年    十    月  二十七  日
                                                       s